【裁判字號】    97,消債更,339
【裁判日期】    970930
【裁判案由】    聲請更生程序
【裁判全文】
臺灣嘉義地方法院民事裁定           97年度消債更字第339號
聲  請  人  甲○○○○○○
上列當事人因消費者債務清理事件聲請更生，本院裁定如下：
    主  文
更生之聲請駁回。
聲請費用由聲請人負擔。
    理  由
一、聲請意旨略以：聲請人因有不能清償債務情事，曾依「中華
    民國銀行公會會員辦理消費金融案件無擔保債務協商機制」
    （下稱債務協商機制）請求共同協商債務清償方案，並協商
    成立，每月應繳金額新臺幣（下同）15,800元，惟因協商時
    ，債權人就協商之債權全然未讓步，而所達成之協商條件僅
    對債權人有利，未能減低聲請人清償債務之沈重負擔，致在
    扣除必要生活費用後，已無法依協商條件清償。實可認客觀
    上確有不可歸責於債務人之事由。又其無擔保或無優先權之
    債務總額未逾1,200萬元，復未經法院裁定開始清算程序或
    宣告破產，爰聲請更生等語。
二、按債務人與金融機構協商成立者，不得聲請更生或清算，但
    因不可歸責於己之事由，致履行顯有重大困難者，不在此限
    ；本條例施行前，債務人依金融主管機關協調成立之中華民
    國銀行公會會員辦理消費金融案件無擔保債務協商機制與金
    融機構成立之協商，準用前項之規定，消費者債務清理條例
    第151條第5項、第6項分別定有明文。衡諸債之關係，係以
    當事人間之信賴關係為基礎，為社會經濟組織之重要支柱，
    故當事人於以法律行為追求自己之利益之際，亦應顧及對方
    之利益，並考量債權債務在社會上之作用，本於誠實及信用
    之原則，行使債權及履行債務。是對於已陷入經濟上困境之
    消費者，若任其於惡性循環之債務窘境中自生自滅，將衍生
    嚴重之社會問題，難以維持安定之社會經濟秩序，故為兼顧
    債權人、債務人雙方之利益，對陷於經濟上困境之消費者，
    乃允其於消費者債務清理條例施行後，得選擇以重建型之更
    生程序或清算型之清算程序清理其債務，藉以妥適調整債務
    人與債權人及其他利害關係人間之權利義務關係，保障債權
    人獲得公平受償，並謀求消費者經濟生活之重建復甦機會。
    惟對於已與金融機構協商成立，或於本條例施行前，已依金
    融主管機關協調成立之中華民國銀行公會會員辦理消費金融
    案件無擔保債務協商機制與金融機構成立協商之債務人，若
    非因不可歸責於己之事由，致履行顯有重大困難，僅係為圖
    謀減免債務，而不為債務之履行，自有違債權契約為誠信契
    約之本旨，故依消費者債務清理條例第151條第6項準用同條
    第5項前段之規定，不得聲請更生或清算，始能避免肇致道
    德危險。經查：
（一）聲請人於民國95年6月與銀行協商成立，當時積欠銀行之
      總債務為1,356,997元，每月應繳金額15,800元，此據
      聲請人提出之債權人清冊及債務協商機制協議書1份附卷
      可徵，應為真實。
（二）聲請人每月維持最低生活水準之必要支出：
   1、按債務人與金融機構之債權人成立協商後，即應本於債權
      契約，依誠實及信用之原則勉力履行之，是以，債務人在
      履行債務期間，須經歷經濟困苦之過程，其生活程度當然
      必須相當限制，除應積極開源努力勤奮工作以增加收入償
      還債務外，尚須節流儉樸其生活需求而適當控制其生活費
      用支出，以達成勉力履行債務。再按，消費者債務清理條
      例之立法意旨，乃在於幫助陷於經濟上困境之債務人，得
      藉由更生或清算程序，走出經濟困境，重建生活，避免走
      向絕路，並在清理過程中能保有符合人性尊嚴之最低基本
      生活，以實現憲法所保障之生命權，然並非在幫助債務人
      過去慣常之寬逸生活，故於評估履行原協商方案是否顯有
      重大困難時，並非由債務人任意主張其基本生活費用之數
      額，否則將造成揮霍無度致難以履行原協商方案者，反而
      更容易進入更生程序之歧異現象。或幫助債務人履行其法
      定扶養義務。因此在考量所謂之「生活必要性支出」，自
      以維持一般人最低生活水平所需為準，而在扶養費支出之
      考量，亦應以實際上確有受扶養必要之支出為準，其與法
      定扶養義務自當加以區別，合先敘明。
   2、聲請人主張每月需支出受扶養人柏怡君、柏鑠貞及柏翔之
      學費15,456元，上開3人每月膳食支出共12,150元，聲請
      人本人膳食費每月4,500元，交通費每月450元，聲請人本
      人醫療支出每月500元，電話費每月2,500元，電費每月
      570元，個人賦稅每月1,977元，家庭雜項支出每月1,500
      元，存單質借之利息每月6,525元，共計每月必要基本支
      出為46,128元云云。查：
    (1)受扶養人柏怡君、柏鑠貞、柏翔之學費及基本生活開銷部
      分：柏怡君現就讀於中原大學，每學期學費高達6萬7千元
      ，柏鑠貞前就讀於國立嘉義高商職業學校，柏翔就讀於私
      立興華高級中學，此有學雜費繳款單可證。惟我國目前之
      義務教育僅限於國中小9年教育，且參以政府就9年義務教
      育以上之就學，普遍設有助學貸款制度，聲請人之子女如
      選擇於義務教育後繼續升學，自得尋助學貸款制度繳納學
      雜費，並無於聲請人如此經濟窘困之下，輕率毀諾，放任
      銀行債權成為呆帳，而由聲請人代為支付學雜費之理，故
      有關柏怡君現就讀於中原大學部分應予剔除不列入必要支
      出費用。另柏鑠貞前就讀於國立嘉義高商職業學校，柏翔
      就讀於私立興華高級中學，雖尚均未滿20歲，惟柏翔每學
      期學費高達3萬餘元，遠較一般公立學校學費高處甚多，
      聲請人既已無資力清償銀行債務，實不應仍令受扶養人進
      私立學校接受教育，故柏鑠貞、柏翔每年學費可列入必要
      支出範圍者，應以公立學校之學費標準即每年每人約為3
      萬元，2人合計為6萬元，平均每月為5千元。
    (2)3名子女膳食費用：此部分雖未見聲請人舉出相關明細，
      惟本院認此部分屬必要之支出，並考量以每人早餐40元、
      午晚餐各60元為計算基礎，合計每人每天為160元，3人每
      月為14,400元（160303）。
    (3)個人膳食費：聲請人主張此部分每月支出4,500元，雖未
      見聲請人舉出相關明細，惟此部分之支出尚屬合理，應予
      列計。
    (4)交通費450元之部分，有聲請人所提之單據在案，本院認
      為合理，應予列入。
    (5)健保費：聲請人全家之健保費每月2,636元，此為合理
      之支出，應予列入。
    (6)家庭雜項支出每月2千元，此雖未見聲請人提出任何收據
      ，此為合理之支出，應予列入。
    (7)醫療費用：聲請人主張每月平均需支出醫療費用500元，
      惟依其所陳報之就醫狀況及提出之單據觀之，聲請人只需
      4個月回診一次即可，且回診費用支出為340元，故聲請人
      此部分應支出之費用為每月85元（計算式：340元÷4月＝
      85元），逾此部分之主張即屬無據，本院無從准許。
    (8)電話費2,500元部分，聲請人自陳從事大樓安全管理員，
      因工作地點不在辦公室內，故與公司、家人、朋友聯繫均
      需利用手機云云。本院衡以維持一般人最低生活水平之需
      求、聲請人撙節開支之必要以及手機之可替代性，如公用
      電話為與其家人連繫等情，認聲請人每月電話費以3百元
      為適當。
    (9)電費570元及房租7,000元：聲請人提出電費收據及房屋租
      賃契約以為憑據，本院亦認該項生活必要支出，應予列計
      。另聲請人主張以存單質借之利息支出每月6,525元部分
      ，據聲請人所提之台灣銀行歷史交易明細查詢表所示，該
      筆借款已於96年7月31日全部沖銷完畢，是聲請人已不須
      再支付該款項。
    (10)依聲請人自陳其配偶李敏華每月收入約18,000元，其係有
      工作能力之人。另李敏華於96年在郵局所得39,982元，此
      有96年綜合所得稅各類所得資料清單可證。如依利率百分
      之2.5換算，李敏華之存款應約有159萬元。從而就有關家
      庭支出部分，應由聲請人與配偶各共同負擔家庭生活費，
      ，即應由聲請人與其配偶各負擔2分之1。據此核算每月為
      子女教育費5千元、3名子女膳食支出之費14,400、健保費
      2,636元、家庭雜支2千元、電話費、電費570元、房租7,
      000元等合計每月31,606元之家計支出，應由聲請人負擔2
      分之1即為15,803元，再加計聲請人個人應支出之膳食費
      4,500元、交通費450元、醫療費用85元後，聲請人每月之
      必要支出為20,838元。
（三）聲請人是否無法清償：
      聲請人自陳聲請人每月薪資加計利息、退休金等，平均每
      月收入為54,716元，依此數額扣除協商成立後每月應繳金
      額15,800元後，尚餘38,916元，聲請人剩餘之所得顯然足
      支付每月必要之支出20,838元。且依聲請人之聲請狀第2
      頁所載，聲請人協商時財產總價值為2,099,999元，債務
      總額為1,356,997元，顯然聲請人於協商時之財產大於欠
      款，其應無不能履行之理，何以協商後再主張其有不能履
      行，縱使聲請人於協商後確有不能履行，然其協商後迄今
      其客觀情況並無明顯改變，此不能履行亦係可歸責於聲請
      人之事由。綜上所述，聲請人所提出之證據，不足以證明
      確有「不可歸責於己之事由致履行顯有重大困難」之情形
      ，實難認其有何不可歸責於聲請人致履行顯有重大困難之
      事由存在。
三、綜上所述，聲請人於消費者債務清理條例施行前，既已與金
    融機構之債權人依金融主管機關協調成立之中華民國銀行公
    會會員辦理消費金融案件無擔保債務協商機制成立協商，且
    又無不可歸責於己致履行顯有重大困難之事由，則其聲請更
    生，顯然違背消費者債務清理條例第151條第6條準用同條第
    5 項前段之規定。從而，依上開說明，應予駁回其更生之聲
    請。爰裁定如主文。
中    華    民    國    97    年    9     月    30    日
                  民事第一庭    法      官  馮保郎
上為正本係照原本作成
如不服本裁定，應於裁定送達後10日內，以書狀向本院提出抗告
，並繳納抗告費新臺幣1千元
中    華    民    國    97    年    10    月    1     日
                                書  記  官  王立梅


司法院資訊處製作；財團法人民間司法改革基金會備份。
